臺灣高等法院臺南分院民事裁定　100年度抗字第133號
抗　告　人　劉宜蓉原名劉又菁.
上列抗告人因與相對人簡佑容間請求發給支付命令事件，對於中
華民國100年6月21日臺灣嘉義地方法院駁回對司法事務官所為聲
明異議之裁定（100年度事聲字第69號）提起抗告，本院裁定如
下：
    主  文
抗告駁回。
抗告訴訟費用新臺幣壹仟元由抗告人負擔。
    理  由
一、按依民法第20條第1項規定，依一定事實足認以久住之意思
    ，住於一定之地域者，即為設定其住所於該地。顯見我國民
    法關於住所之設定，兼採主觀主義及客觀主義之精神，必須
    主觀上有久住一定地域之意思，客觀上有住於一定地域之事
    實，該一定之地域始為住所，故住所並不以登記為要件，戶
    籍登記之處所固得資為推定住所之依據，惟倘有客觀之事證
    ，足認當事人已久無居住該原登記戶籍之地域，並已變更意
    思以其他地域為住所者，即不得僅憑原戶籍登記之資料，一
    律解為其住所（最高法院97年度台抗字第118號裁判意旨參
    照）。此乃戶籍登記制度，係為國人戶口管理之行政上需要
    而設立，固以與民法所稱之住所同一為原則，但倘有具體事
    證，足認設籍者並無在該址久住之主觀意思或長住之客觀事
    實，就因民事訴訟法規定送達訴訟文書而生一定法律上效果
    之訴訟行為之效力，非不得例外認定戶籍登記地尚非住所或
    居所，以賦與該當事人參與程序之機會，貫徹憲法保障訴訟
    權之旨。
二、抗告意旨略以：按依一定之事實，足認以久住之意思，住於
    一定之地域者，即為設定其住所於該地，為民法第20條第1
    項所明定，是我國民法關於住所之設定，必須主觀上有久住
    一定地域之意思，客觀上有住於一定地域之事實，該一定之
    地域始為住所。而戶籍法為戶籍登記之行政管理規定，戶籍
    地址乃係依戶籍法所為登記之事項，戶籍地址並非為認定住
    所為唯一標準，故不得以戶籍登記之處所，一律解為當然之
    住所（最高法院94年度台抗字第611號裁定參照）。抗告人
    戶籍地址雖登記於「嘉義市○區○○街8之1號」（下稱系爭
    地址），然抗告人長久以來均居住於臺中市，此有勞工保險
    投保資料、抗告人名片等可證，是以，原法院於民國（下同
    ）96年11月21日所核發之96年度促字第24585號支付命令（
    下稱系爭支付命令），以抗告人戶籍登記為認定住居所之唯
    一依據，並依該址寄存送達，顯非合法，故不生與確定判決
    同一效力之效果，應予更正後重為合法送達。原裁定未審酌
    此闕漏，逕認系爭支付命令已為合法送達，即有違誤，爰請
    求廢棄系爭支付命令、原法院96年度促字第24585號裁定及
    原裁定云云。
三、經查：
(一)、原法院於96年11月21日依相對人之聲請，對抗告人核發系爭
    支付命令後，依相對人聲請支付命令時所陳報抗告人之住址
    「嘉義市○○街30之1號」，將系爭支付命令之裁定郵務送
    達，郵政機關因未獲會晤抗告人本人，亦無可受領文書之同
    居人或受僱人，乃於96年12月3日將系爭支付命令寄存於轄
    區嘉義市警察局第二分局後湖派出所，並作送達通知書兩份
    ，一份黏貼於「嘉義市○○街30之1號」之門首，另一份置
    於信箱或其他適當位置以為寄存送達，並另發函通知相對人
    查報抗告人之現址；經相對人陳報抗告人之戶籍謄本，據該
    戶籍謄本記載，抗告人已更名為劉宜蓉，原法院即於96年12
    月25日以96年度促字第24585號裁定將系爭支付命令關於債
    務人（即抗告人）之姓名由「劉又菁」更正為「劉宜蓉即劉
    又菁」，並依抗告人之戶籍地址即系爭地址「嘉義市○○街
    8之1號」（亦為抗告人於100年1月12日向原法院聲請閱卷狀
    及民事委任狀所載之地址）將系爭支付命令及更正之裁定予
    以郵務送達，郵政機關因未獲會晤本人，亦無可受領文書之
    同居人或受僱人，乃於96年12月31日將系爭支付命令及更正
    之裁定寄存於轄區嘉義市警察局第二分局後湖派出所，並作
    送達通知書兩份，一份黏貼於抗告人系爭地址之門首，另一
    份置於信箱或其他適當位置以為寄存送達，依民事訴訟法第
    138條第2項之規定，寄存送達，自寄存之日起經10日發生效
    力，即於97年1月10日即發生送達之效力。又債務人對於支
    付命令之全部或一部，得於送達後20日之不變期間內不附理
    由向發命令之法院提出異議；另債務人於支付命令送達後，
    逾20日之不變期間，始提出異議者，法院應以裁定駁回之，
    同法第516條第1項、第518條亦分別定有明文。原法院於寄
    存送達發生效力，抗告人未於法定期間提出異議後，始於97
    年1月31日據以核發系爭支付命令及更正裁定之確定證明書
    予相對人等情，業經本院依職權調閱96年度促字第24585號
    支付命令卷核閱屬實，則上開支付命令業經確定殆無疑義。
(二)、抗告人主張伊長年定居於臺中工作，住所地應為臺中，系爭
    支付命令先行送達「嘉義市○○街30之1號」、「嘉義市○
    區○○街8之1號」，因未獲會晤抗告人乃為寄存送達，其所
    為之送達不生合法送達效力云云。惟抗告人除設籍「嘉義市
    ○○街8之1號」外，遍查全卷並無足使法院認抗告人已無久
    住該設籍地，並變更以臺中市為其住所地之意思之事證，故
    原法院以「嘉義市○○街8之1號」認定為抗告人之住所，並
    為送達核無違誤。又按裁定如有誤寫、誤算或其他類此之顯
    然錯誤者，法院得依聲請或依職權以裁定更正，民事訴訟法
    第239條準用第232條第1項固定有明文。然所謂顯然錯誤，
    係指裁定中所表示者與法院本來之意思顯然不符者而言，倘
    裁定中所表示者係法院本來之意思，即無顯然錯誤可言，自
    不得聲請更正（最高法院98年度台抗字第502號裁定參照）
    。本件抗告人雖稱系爭支付命令住所部分記載有誤，然該記
    載從形式上觀察，所表示者乃原法院之本意，並無意思與表
    示不一之情形，揆諸上開說明，自不得聲請裁定更正。從而
    ，原法院已依抗告人戶籍地即「嘉義市○○街8之1號」（亦
    為抗告人於100年1月12日向原法院聲請閱卷狀及民事委任狀
    所載之地址）為抗告人之住所，並為送達系爭支付命令及更
    正姓名之裁定，並無不合，抗告人自不得聲請裁定更正重為
    送達，原法院駁回其異議核無違誤，抗告人指摘原裁定不當
    ，復一併請求廢棄系爭支付命令及原法院96年度促字第2458
    5號裁定，均無理由，應予駁回。
三、據上論結，本件抗告為無理由，依民事訴訟法第495條之1第
    1項、第449條第1項、第95條、第78條，裁定如主文。
中    華    民    國   100    年    8     月    4    日
                  民事第三庭    審判長法  官  黃崑宗
                                      法  官  張世展
                                      法  官  蘇重信
上為正本係照原本作成。
本裁定除以適用法規顯有錯誤為理由外，不得再抗告。如提再抗
告，應於收受送達後10日內向本院提出再抗告狀（須附繕本），
並繳納再抗告費新台幣一千元。
提起再抗告應委任律師或具有律師資格之人之委任狀；委任有律
師資格者，另應附具律師資格證書及釋明委任人與受任人有民事
訴訟法第466條之1第1項但書或第2項所定關係之釋明文書影本。
中    華    民    國   100    年    8     月    4     日
                                      書記官  陳嘉琍
【附註】
民事訴訟法第495條之1第2項準用同法第466條之1第1、2項規定
：
(1)對於第二審判決上訴，上訴人應委任律師為訴訟代理人。但上
  訴人或其法定代理人具有律師資格者，不在此限。
(2)上訴人之配偶、三親等內之血親、二親等內之姻親，或上訴人
  為法人、中央或地方機關時，其所屬專任人員具有律師資格並
  經法院認為適當者，亦得為第三審訴訟代理人。
民事訴訟法第466條之2第1項：
  上訴人無資力委任訴訟代理人者，得依訴訟救助之規定，聲請
  第三審法院為之選任律師為其訴訟代理人。